臺灣臺中地方法院民事判決　九十二年度婚字第一七四六號
　　原　　　告　甲○○
　　被　　　告　乙○○
右當事人間離婚等事件，本院於民國九十三年四月九日言詞辯論終結， 判決如左：
    主    文
被告應於台中縣梧棲鎮○○街一五之八五號住所與原告同居。
訴訟費用由被告負擔。
    事　　實
甲、原告方面：
一、聲明：
（一）先位聲明：准原告與被告離婚。
（二）備位聲明：如主文所示。
二、陳述：
（一）緣被告係大陸地區人民，原告為台灣地區人民，經人介紹兩造於民國（下同）
      九十一年六月廿一日在中國大陸地區結婚，婚後原告於九十一年七月十五日在
      台灣辦妥結婚登記，並為被告辦理來台居住事宜，經原告向內政部警政署入出
      境管理局申請被告來台旅行証，經入出境管理局核准後，被告於九十一年九月
      十二日來台至原告住所與原告同居。被告來台後，與其大陸友人過從甚密，九
      十一年十月中旬某日，被告告知家人欲外出訪友，即失去聯繫，原告遍尋不著
      ，電詢被告娘家亦稱被告並未與家人聯絡，家人不知被告去向，被告迄今仍無
      任何音訊，至此原告對於被告完全灰心失望，不得已乃提起本件訴訟。被告毫
      無緣由離家出走，至今未有任何音訊，被告主觀及客觀上顯有惡意遺棄原告之
      意思及行為。依前所述，原告與被告已於大陸地區按大陸法律規定完成結婚方
      式，則被告與原告間之婚姻效力及離婚事由適用我國民法規定，被告負有與原
      告同居之義務，被告無正當理由拒絕與原告同居，被告顯違民法第一千零一條
      規定，而被告除客觀上至今仍無正當理由拒絕與原告同居外，主觀上亦惡意遺
      棄原告，現仍在繼續狀態之中，爰依民法第一０五二條第一項第五款規定請求
      離婚。
（二）如鈞院認先位聲明為無理由時，則兩造之婚姻關係仍然存在，依民法第一千零
      一條規定，被告應與原告履行同居。茲因被告已離家一年多，拒不返回與原告
      同居，原告乃得訴請被告履行同居，為此請求判決如備位聲明。
三、證據提出戶籍謄本乙件、結婚証書及結婚公証書影本各乙份、常住人口登記卡影
    本乙紙等為證，並聲請訊問證人紀薛敏。
乙、被告方面：
    被告未於言詞辯論期日到場，亦未提出任何書狀，作有利於自己之聲明或陳述。
丙、本院依職權向內政部警政署入出境管理局函查被告入出境資料。
    理　　由
一、被告經合法通知，未於言詞辯論期日到場，查無民事訴訟法第三百八十六條各款
    所列情形，依原告之聲請，由其一造辯論而為判決。
二、按夫妻之一方，為台灣地區人民，一方為大陸地區人民者，其結婚或離婚之效力
    ，依台灣地區之法律，台灣地區與大陸地區人民關係條例第五十三條定有明文。
    本件被告為大陸地區人民，而原告為中華民國國民，台灣地區與大陸地區人民之
    離婚訴訟，自應適用台灣地區之法律。
三、又婚姻無效或撤銷婚姻，與確認婚姻成立或不成立及離婚或夫妻同居之訴，專屬
    夫妻之住所地或夫、妻死亡時住所地之法院管轄。但訴之原因事實發生於夫或妻
    之居所地者，得由各該居所地法院管轄；民事訴訟法第五百六十八條第一項亦定
    有明文。次按夫妻之住所，由雙方共同協議之，未為協議或協議不成時，得聲請
    法院定之。法院為前項裁定前，以夫妻共同戶籍地推定為其住所。民法第一千零
    二條亦著有明文。經查，本件原告訴請被告離婚及履行同居，原告為台灣地區人
    民，被告為大陸地區人民，有戶籍謄本及被告常住人口登記卡在卷足證，揆之首
    揭說明，本件婚姻效力之準據法自應適用臺灣地區法律。從而，本件應適用我民
    事訴訟法上開專屬管轄之規定。再本件原告起訴請求離婚及履行同居，觀之被告
    來台後係與原告同住在台中縣梧棲鎮○○街一五之八五號住所，此有前揭戶籍謄
    本及入出境資料上記載被告來台地址可憑，雖嗣後被告返回大陸居住，惟仍應以
    上址為兩造在台之共同住所地，是依首揭規定，本件離婚及履行同居之訴，應專
    屬本院管轄，合先敘明。
四、本件原告主張兩造於九十一年六月廿一日在中國大陸地區結婚，婚後被告於同年
    九月十二日來台至原告住所與原告同居，被告於九十一年十月中旬某日告知家人
    欲外出訪友即失去聯繫，不知去向，迄今仍無任何音訊等情，業據原告提出戶籍
    謄本、結婚証書及結婚公証書、常住人口登記卡等為證，並經証人即原告母親紀
    薛敏到庭証稱屬實。復經本院依職權向內政部警政署入出境管理局函查被告入出
    境資料，被告係於九十一年十一月十五日出境後迄今未再入境，又本院依上揭被
    告大陸地區住所，囑託財團法人海峽交流基金會送達訴訟文書已合法送達，有送
    達回證及海基會送達文書附卷可參，亦可證被告確未與原告在臺同居，應堪信原
    告之主張為真實。
五、先位聲明部分：
（一）按夫妻互負同居義務，夫妻之一方以惡意遺棄他方在繼續狀態中者，為構成判
      決離婚之事由，我國民法第一千零一條、第一千零五十二條第一項第五款亦有
      明文規定。惟所謂夫妻之一方以惡意遺棄他方在繼續狀態中者，係指夫或妻無
      正當理由，不盡同居或支付家庭生活費用之義務而言，又不盡同居之義務，不
      僅須有違背同居義務之客觀事實，並須有拒絕同居之主觀情事，始為相當，最
      高法院三十九年台上字第四一五號、四十年台上字第九一號、四十九年台上字
      第一二五一號判例可資參照。
（二）經查，本件被告自九十一年十一月十五日返回大陸後迄今未再入境台灣，未返
      回其與原告共同之住所，客觀上雖有違背同居義務之事實，惟被告返回大陸後
      是否未再與原告聯繫而在主觀上有遺棄原告之惡意，原告無法舉證證明之，自
      難僅憑原告之陳述，即認被告主觀上拒絕與原告同居而有惡意遺棄之情事，原
      告空言主張，無足採信。從而，原告先位聲明依據民法第一千零五十二條第一
      項第五款請求判決與被告離婚，為無理由，不應准許。
六、備位聲明部分：
（一）按夫妻互負同居之義務。但有不能同居之正當理由者，不在此限，民法第一千
      零一條定有明文。
（二）又按夫妻之住所，由雙方共同協議之；未為協議或協議不成時，得聲請法院定
      之；法院為前項裁定前，以夫妻共同戶籍地推定為其住所，民法第一千零二條
      亦定有明文。是依民法第一千零零一條前段規定：「夫妻互負同居之義務」，
      而同居義務指永久同居而言，故夫妻為履行同居義務，經營共同生活，須決定
      共同住處，此乃婚姻本質之彰顯，故夫妻應以永久共同生活為目的，而互負履
      行同居之義務。雖住所係決定各項法律效力之中心地，然民法並未強制規定自
      然人應設定住所，且未明定應以住所為夫妻履行同居義務之唯一處所。觀諸夫
      妻同居之義務，係構成婚姻本質之內容，除法律成分外，尚有道德及情感上成
      份，是夫妻縱未住於其住所，而係另居他處，亦不能免除於該他處互負同居之
      義務，且夫妻同居義務係對等之義務。
（三）經查，原告於九十一年七月十五日在臺灣辦妥結婚登記手續後，被告於九十一
      年九月十二日即來臺與原告同居，迄至九十一年十一月十五日返鄉後，即未再
      返台與原告團聚。揆之上情，顯見原告戶籍地即台中縣梧棲鎮○○街一五之八
      五號為兩造共同生活之住所地，此有戶籍謄本及內政部入出境管理局函附之大
      陸地區人民進入臺灣地區旅行證申請書各一紙附卷可稽。按之前揭說明，兩造
      既以原告戶籍地為共同生活之住所地，被告竟不履行同居義務，又無不能履行
      同居義務之正當理由，況被告經合法通知，既不於言詞辯論期日到場爭執，復
      不提出書狀答辯以供本院斟酌，此外又查無任何證據足資證明其有不能履行同
      居義務之正當理由，是原告上開主張堪信為真實。是原告本於夫妻關係，備位
      聲明訴請被告履行同居，為有理由，依法應予准許。
七、據上論結，本件原告之訴為有理由，依民事訴訟法第三百八十五條第一項前段、
    第七十八條，判決如主文。
中　　　華　　　民　　　國　　九十三　　年　　　四　　　月　　二十三　　日
　　　　　　　　　　　　　　　　　 臺灣臺中地方法院家事法庭
~B法　　　官　廖穗蓁
右為正本係照原本作成
如對本判決上訴應於判決送達後廿日內向本院提出上訴狀
中　　　華　　　民　　　國　　九十三　　年　　　四　　　月　　二十三　　日
~B法院書記官
